【裁判字號】    89,上易,1724
【裁判日期】    890510
【裁判案由】    侵占
【裁判全文】
臺灣高等法院刑事判決                          八十九年度上易字第一七二四號
    上  訴  人  臺灣新竹地方法院檢察署檢察官
    被      告  甲○○
右列上訴人因被告侵占案件，不服臺灣新竹地方法院八十七年度易字第六三七號，中
華民國八十九年三月十七日第一審判決，提起上訴，本院判決如左：
    主  文
原判決撤銷，發回臺灣新竹地方法院。
    理  由
一本件原判決以被告甲○○前於民國八十六年三月至十二月間，利用主持聯誼會計師
  事務所業務之機會，意圖為自己不法之所有，侵占業務上持有新竹市室內裝潢職業
  工會等團體委託代繳會員勞、健保費用，經原審法院另案判處罪刑並已撤回上訴確
  定（原審八十七年度易字第一一三一號），本件被訴於八十二年至八十五年間侵占
  業務上持有政百企業有限公司等四十二家客戶（詳如起訴書附表）委託前述會計師
  事務所代繳營業稅款新臺幣二百九十萬一千二百卅二元，與前述業經另案判決確定
  之侵占行為時間緊接、犯罪構成要件相同，顯係基於概括犯意反覆為之而有連續犯
  之裁判上一罪關係，應為另案確定判決效力所及，因而不經言詞辯論，逕行判決免
  訴。
二惟查：連續犯必須基於一個概括犯意、連續數行為而犯同一罪名時，始能成立，所
  謂基於一個概括之犯意，即指該項犯罪行為客觀上雖有次數可分，但在犯人主觀上
  ，不外出於一個犯意之連續進行，如果每次犯罪係由各別起意，則無論所犯罪名是
  否相同，固應併合論罪而無適用該條之餘地（參照最高法院廿二年上字第三二三三
  號判例），故被告先後被訴觸犯同一罪名之數案者，必經查明前後各案均已構成犯
  罪、且出於同一概括犯意，始有刑事訴訟法第三百零二條第一款一事不再理規定之
  適用，若先後行為出自各別起意，或其中部分行為不能證明構成犯罪，均無從援引
  該條規定諭知免訴。本件被告自始否認意圖不法所有而侵占起訴書附表所列四十二
  家客戶委託代繳之稅款，辯稱：聯誼會計師事務所受客戶委繳稅款，係由事務所職
  員黃淑美經辦，因承辦業務疏忽，未及依限於當年九月十五日以前繳納，但均於翌
  年辦理營利事業所得稅結算申報時加計利息及滯納金一併繳清，並非蓄意侵占等語
  。以上辯解，核與被害人陳欽澤、陳添福、曾錦明在偵審中分別供稱彼等將稅款託
  付被告代繳後接獲國稅局通知補稅，均已轉洽被告補繳在案（偵卷第四二頁背面、
  第四三頁，原審八十八年七月十九日訊問筆錄第二頁背面）等情似無不符。姑不論
  被告是否確因疏忽而無犯罪故意，即以上述被害人所指被告挪用客戶委繳稅款、事
  後自行負擔利息及滯納金補足之情形而論，倘於挪用之初確有嗣後自行結補之意思
  ，能否仍認其為意圖不法所有而侵占、抑或僅構成與侵占罪並無裁判上一罪關係之
  其他罪名，即不無研求之必要。證人黃淑美雖據被告陳報業已離職而所在不明，但
  既曾受僱任職於被告所主持之會計師事務所，似非不得據其以往申報薪資扣繳所存
  留之當時住所及身分證統一編號等資料循查址傳喚，以查明前述攸關法律適用之
  前提事實。又被告因另涉業務侵占案件經判處罪刑確定，固有另案判決在卷可憑（
  原審卷第二宗第八二頁至八四頁），但依該案判決所認定之事實，被告係於八十六
  年三月之後為幫助其夫沈雄師財務週轉，而與其夫共謀侵占沈雄師擔任總幹事之職
  業工會財物，則沈雄師究竟何時遭遇財務困難，與被告究於何時萌生該案侵占意圖
  、與本案如果構成侵占罪名時是否出於同一概括犯意之判斷至有關連，自應調取相
  關卷證詳予覈實，始足正確判斷。被告於原審訊問中堅稱：本件並無如前案所犯侵
  占情形（原審卷第二宗第九六頁），原審未就前述有利及不利被告之一切事證詳加
  勾稽，僅憑卷附另案判決之記載向本院承辦書記官電詢確定情形遽為免訴判決，尚
  嫌速斷。上訴論旨執是指摘原判決不當，非無理由，應不經言詞辯論逕予撤銷發回
  更審。
三依刑事訴訟法第三百六十九條第一項、第三百七十二條，判決如主文。
中      華      民      國    八十九    年      五      月      十      日
                              臺灣高等法院刑事第二十三庭
                                  審判長法  官  劉  靜  嫻
                                        法  官  吳      燦
                                        法  官  林  勤  綱
右正本證明與原本無異。
不得上訴。
                                        書記官  陳  啟  文
中      華      民      國    八十九    年      五      月     十二     日


司法院資訊處製作；財團法人民間司法改革基金會備份。
